---
title: "Tugas MPDW yg ke-sekian"
author: "Dimas Ragamulia M0401231901"
date: "2025-10-06"
output: html_document
---

# Library

```{r}
library(ggplot2)
library(tsibble)
library(tseries)
library(MASS)
library(forecast)
library(TSA)
library(TTR)
library(aTSA)
library(graphics)
library(readxl)
```

# Impor Data

```{r}
data <- read_excel("C:/Users/DELL Inspiron/Downloads/data google mpdw.xlsx")
data1 <- data[401:600, ]
data1.ts <- ts(data1$AI_Revenue_USD_Mn)
data1
```

Selanjutnya, kita akan membagi menjadi data latih (80%) untuk membangun model dan data uji (20%) untuk validasi peramalan.

```{r}
data.train <- data1.ts [1:160]
data.test <- data1.ts [161:200]
```

# Eksplorasi Data

## Plot Deret Waktu

```{r}
#--PLOT TIME SERIES--#
plot(data.train,
     col = "navyblue",
     lwd = 1,
     type = "o",
     xlab = "Time",
     ylab = "Data")
```

Berdasarkan plot deret waktu di atas, data berfluktuasi di sekitar nilai tengah sekitar 129 dengan ragam yang relatif konstan, sehingga dapat dikatakan **stasioner dalam rataan dan ragam**. Selanjutnya, stasioneritas akan diuji menggunakan plot ACF dan uji ADF.

## Plot ACF dan Uji Formal (Uji ADF)

```{r}
#--CEK KESTASIONERAN---#
acf(data.train, main="ACF", lag.max=20)
```

Berdasarkan plot ACF di atas, terlihat bahwa sebagian besar nilai autokorelasi berada dalam batas kepercayaan dan tidak menunjukkan pola yang jelas. Hal ini mengindikasikan bahwa **data bersifat acak dan stasioner**, serta **tidak terdapat autokorelasi yang signifikan** pada lag tertentu.

```{r}
tseries::adf.test(data.train) 
#stasioner
```

$H_0$ : Data tidak stasioner dalam rataan

$H_1$ : Data stasioner dalam rataan

Berdasarkan uji ADF tersebut, didapat p-value sebesar 0.01 yang lebih kecil dari taraf nyata 5% sehingga tolak $H_0$ dan menandakan bahwa data stasioner dalam rataan. Hal ini sesuai dengan hasil eksplorasi menggunakan plot time series dan plot ACF.

```{r}
index <- seq_along(data.train)  # otomatis 1 sampai panjang data.train

bc <- MASS::boxcox(data.train ~ index, lambda = seq(0, 3, by = 0.1))

# Nilai lambda optimal
lambda <- bc$x[which.max(bc$y)]
lambda

# Selang kepercayaan 95% untuk lambda
bc$x[bc$y > max(bc$y) - 0.5 * qchisq(.95, 1)]
```

# Spesifikasi Model

```{r}
#SPESIFIKASI MODEL
par(mfrow = c(1,2))
acf(data.train, main="ACF", lag.max=20) #ARIMA(0,0,0)
pacf(data.train, main="PACF", lag.max=20) #ARIMA(0,0,0)
par(mfrow = c(1,1))
```

Berdasarkan plot ACF dan PACF di atas, terlihat bahwa kedua plot tidak menunjukkan pola pemotongan (cut off) yang jelas, dan sebagian besar lag berada dalam batas kepercayaan. Hal ini mengindikasikan bahwa **data bersifat acak dan stasioner**, serta **tidak terdapat autokorelasi yang signifikan**. Dengan demikian, model yang sesuai kemungkinan adalah **ARIMA(0,0,0)** atau model white noise.

```{r}
eacf(data.train) 
#ARIMA(1,0,0), ARIMA(1,0,1), ARIMA(1,0,2), dan ARIMA(1,0,3) 
#Terdapat 5 model tentatif
```

Menggunakan plot EACF di atas, terlihat bahwa pola “segitiga” pertama kali muncul pada baris AR = 1 dan kolom MA = 0 hingga 3. Oleh karena itu, beberapa model yang dapat dipertimbangkan adalah:

ARIMA(1,0,0), ARIMA(1,0,1), ARIMA(1,0,2), dan ARIMA(1,0,3).

# Pendugaan Parameter

Selanjutnya akan dilakukan pendugaan parameter kelima model ARIMA yang terbentuk sebelumnya. Pendugaan dilakukan dengan fungsi Arima() yang dilanjutkan dengan melihat nilai AIC pada ringkasan data dan melihat signifikansi parameter.

```{r}
#---PENDUGAAN PARAMETER MODEL---#
model1.data=Arima(data.train, order=c(0,0,0),method="ML")
summary(model1.data) #AIC=219
lmtest::coeftest(model1.data) #seluruh parameter signifikan

model2.data=Arima(data.train, order=c(1,0,0),method="ML") 
summary(model2.data) #AIC=220.88
lmtest::coeftest(model2.data) #AR(1) (tidak signifikan, p = 0.7274)

model3.data=Arima(data.train, order=c(1,0,1),method="ML") 
summary(model3.data) #AIC=222.47
lmtest::coeftest(model3.data) #AR(1), MA(1) (tidak signifikan)

model4.data=Arima(data.train, order=c(1,0,2),method="ML") 
summary(model4.data) #AIC=223.11
lmtest::coeftest(model4.data) #AR(1), MA(1), MA(2) (tidak signifikan)

model5.data=Arima(data.train, order=c(1,0,3),method="ML") 
summary(model5.data) #AIC=224.41
lmtest::coeftest(model5.data) #AR(1), MA(1), MA(2), MA(3) (tidak signifikan)

#model yang dipilih adalah model 1, yaitu ARIMA(0,0,0)
```

Berdasarkan pendugaan parameter di atas, nilai AIC terkecil dimiliki oleh model ARIMA(0,0,0) dan parameter model ARIMA(0,0,0) juga seluruhnya signifikan sehingga model yang dipilih adalah model ARIMA(0,0,0).

# Analisis Sisaan

## Ekplorasi Sisaan

```{r}
#Eksplorasi
sisaan.data <- model1.data$residuals
par(mfrow=c(2,2))
#qqnorm(sisaan.ma2)
#qqline(sisaan.ma2, col = "blue", lwd = 2)
car::qqPlot(sisaan.data)
plot(c(1:length(sisaan.data)),sisaan.data)
acf(sisaan.data)
pacf(sisaan.data)
par(mfrow = c(1,1))
```

Berdasarkan QQ-plot, sisaan mengikuti garis 45° sehingga berdistribusi normal. Plot sisaan terhadap waktu menunjukkan ragam homogen, dan ACF–PACF tidak signifikan pada seluruh lag. Dengan demikian, sisaan bersifat acak (white noise) dan model **ARIMA(0,0,0)** memenuhi asumsi residual.

## Uji Formal

```{r}
#1) Sisaan Menyebar Normal
ks.test(sisaan.data,"pnorm") 
#tolak H0 > sisaan tidak menyebar normal
```

Selain dengan eksplorasi, asumsi tersebut dapat diuji menggunakan uji formal. Pada tahapan ini uji formal yang digunakan untuk normalitas adalah uji Kolmogorov-Smirnov (KS). Hipotesis pada uji KS adalah sebagai berikut.

$H_0$ : Sisaan menyebar normal

$H_1$ : Sisaan tidak menyebar normal

Berdasarkan uji KS tersebut, didapat p-value sebesar 1.983 × 10⁻⁵ yang lebih kecil dari taraf nyata 5% sehingga tolak $H_0$ dan menandakan bahwa sisaan tidak menyebar normal. Hal ini sesuai dengan hasil eksplorasi menggunakan plot kuantil-kuantil normal.

```{r}
#2) Sisaan saling bebas/tidak ada autokorelasi
Box.test(sisaan.data, type = "Ljung") 
#tak tolak H0 > sisaan saling bebas
```

Selanjutnya akan dilakukan uji formal untuk kebebasan sisaan menggunakan uji Ljung-Box. Hipotesis yang digunakan adalah sebagai berikut.

$H_0$ : Sisaan saling bebas

$H_1$ : Sisaan tidak tidak saling bebas

Berdasarkan uji Ljung-Box tersebut, didapat p-value sebesar 0.7266 yang lebih besar dari taraf nyata 5% sehingga tak tolak $H_0$ dan menandakan bahwa sisaan saling bebas. Hal ini berbeda dengan eksplorasi.

```{r}
#3) Sisaan homogen
Box.test((sisaan.data)^2, type = "Ljung") 
#tak tolak H0 > sisaan homogen
```

Hipotesis yang digunakan untuk uji kehomogenan ragam adalah sebagai berikut.

$H_0$ : Ragam sisaan homogen

$H_1$ : Ragam sisaan tidak homogen

Berdasarkan uji Ljung-Box terhadap sisaan kuadrat tersebut, didapat p-value sebesar 0.5337 yang lebih besar dari taraf nyata 5% sehingga tak tolak $H_0$ dan menandakan bahwa ragam sisaan homogen.

```{r}
#4) Nilai tengah sisaan sama dengan nol
t.test(sisaan.data, mu = 0, conf.level = 0.95) 
#tak tolak h0 > nilai tengah sisaan sama dengan 0
```

Terakhir, dengan uji-t, akan dicek apakah nilai tengah sisaan sama dengan nol. Hipotesis yang diujikan sebagai berikut.

$H_0$ : nilai tengah sisaan sama dengan 0

$H_1$ : nilai tengah sisaan tidak sama dengan 0

Berdasarkan uji-ttersebut, didapat p-value sebesar 1 yang lebih besar dari taraf nyata 5% sehingga tak tolak $H_0$ dan menandakan bahwa nilai tengah sisaan sama dengan nol. Hal ini berbeda dengan eksplorasi.

# Overfitting

Tahapan selanjutnya adalah overfitting dilakukan dengan menaikkan orde AR(p) dan MA(q) dari model ARIMA(0,0,0) untuk melihat apakah terdapat model lain yang lebih baik dari model saat ini. Kandidat model overfitting adalah ARIMA(1,0,0) dan ARIMA(0,0,1).

```{r}
#---OVERFITTING---#
model1a.data=Arima(data.train, order=c(1,0,0),method="ML")
summary(model1a.data) #AIC = 220.88
lmtest::coeftest(model1a.data) #ar1 tidak signifikan

model1b.data=Arima(data.train, order=c(0,0,1),method="ML")
summary(model1b.data) #AIC = 220.85
lmtest::coeftest(model1b.data) #ma1 tidak signifikan

#model yang dipilih adalah model awal, yaitu ARIMA(0,0,0)
```

Berdasarkan kedua model hasil overfitting di atas, yaitu **ARIMA(1,0,0)** dan **ARIMA(0,0,1)**, diketahui bahwa keduanya memiliki **nilai AIC yang lebih besar** dibandingkan dengan model awal **ARIMA(0,0,0)**. Selain itu, **parameter AR(1)** pada model ARIMA(1,0,0) dan **parameter MA(1)** pada model ARIMA(0,0,1) tidak signifikan secara statistik (p-value \> 0,05). Oleh karena itu, **model ARIMA(0,0,0)** tetap dipertahankan sebagai model terbaik untuk digunakan pada tahap peramalan.

# Peramalan

Peramalan dilakukan menggunakan fungsi forecast() . Contoh peramalan berikut ini dilakukan untuk 70 hari ke depan.

```{r}
#---FORECAST---#
ramalan <- forecast::forecast(model1.data, h = 70) 
ramalan
data.ramalan <- ramalan$mean
plot(ramalan)
```

Berdasarkan hasil plot ramalan di atas, dapat dilihat bahwa ramalan model ARIMA(0,0,0) cenderung stabil di sekitar nilai rata-rata data historis tanpa menunjukkan adanya tren naik maupun turun yang signifikan. Hal ini sesuai dengan karakteristik model ARIMA(0,0,0) yang mengasumsikan data bersifat acak di sekitar nilai tengahnya. Selanjutnya, dapat dilakukan pengujian akurasi antara hasil ramalan dengan data uji untuk menilai kinerja model secara lebih mendalam.

```{r}
perbandingan<-matrix(data=c(data.test, data.ramalan),
                     nrow = 70, ncol = 2)
colnames(perbandingan)<-c("Aktual","Hasil Forecast")
perbandingan
accuracy(data.ramalan, data.test)
```
